【裁判字號】    91,訴,3733
【裁判日期】    920721
【裁判案由】    商業會計法等
【裁判全文】
臺灣高雄地方法院刑事判決                        九十一年度訴字第三七三三號
    被      告  丙○○
右列被告因商業會計法案件，經檢察官提起公訴（九十一年度偵字第二四０二七號）
，本院判決如左：
    主  文
丙○○共同行使從事業務之人，明知為不實之事項，而登載於其業務上作成之文書，
足以生損害於公眾及他人，處有期徒刑參月，如易科罰金，以參佰元（即新台幣玖佰
元）折算壹日。
    事  實
一、丙○○為設在高雄縣旗山鎮○○○街九巷十一號一樓增達機械有限公司（簡稱：
    增達公司）實際負責人，甲○○（已經本院判決）則為該公司之會計，均負有據
    實製作薪資所得扣繳暨免扣繳憑單（下稱：扣繳憑單）及登載營利事業所得稅結
    算申報書之義務，為從事業務之人，竟基於於業務上所掌文書登載不實持以行使
    之犯意聯絡，由甲○○受丙○○之託，以每張身分證資料新臺幣（下同）三千元
    之代價收購身分證資料藉以申報薪資支出以逃漏稅捐，再由甲○○委託丁○○○
    （已經本院判決）；丁○○○再以二千五百元之代價委託乙○○（原名：吳國財
    ，已經本院判決）代為收購，經乙○○自不詳姓名之朋友處取得戊○○之身分證
    影本後，將之交予丁○○○，再由丁○○○交予甲○○，甲○○即於其業務上作
    成之扣繳憑單上，虛列登載戊○○於八十八年度之薪資所得為十七萬元、扣繳單
    位為增達公司等不實事項，丙○○、甲○○復利用不知情之某會計師填寫薪資支
    出金額不實之營利事業所得稅結算申報書等業務上文書，併同前開扣繳憑單，持
    向財政部臺灣省南區國稅局申報增達公司八十八年度之營利事業所得稅而行使之
    ，足以生損害於戊○○及稅捐稽徵機關課稅之正確性。
二、案經戊○○訴請台灣屏東地方法院檢察署呈請台灣高等法院高雄分院檢察署檢察
    長核移臺灣高雄地方法院檢察署檢察官偵查起訴。
    理  由
一、訊據被告固坦承戊○○並未在增達公司領取薪資，及甲○○委託丁○○○，丁○○○再委託乙○○（原名：吳國財）代為收購取得戊○○身分證影本，由甲○○
    在扣繳憑單上，登載戊○○於八十八年度之薪資所得為十七萬元、扣繳單位為增
    達公司等事項後，由某會計師據以填寫薪資支出之營利事業所得稅結算申報書，
    併同前開扣繳憑單，向財政部臺灣省南區國稅局申報增達公司八十八年度之營利
    事業所得稅等事實，惟否認有何犯行，辯稱：伊不是公司負責人，是伊弟弟卓順
    勇為負責人，本件是甲○○作帳作錯了，錢被別人領走，且憑證沒有收好而遺失
    ，所以她才找人頭報稅，跟伊無關云云，惟：
  (一)告訴人戊○○之身分證影本係被告甲○○委託被告丁○○○；被告丁○○○再以
    二千五百元之代價委託乙○○（原名吳國財）代為收購，經乙○○自朋友處取得
    戊○○之身分證影本後，將之交予被告丁○○○，再由被告丁○○○交予被告甲○○乙節，業據被告甲○○、丁○○○、乙○○於本院審理時供陳明確。
  (二)又告訴人戊○○於八十八年一月至十二月，並未在增達公司任職乙事，業據告訴
    人戊○○於偵查中之陳述綦詳；且同案被告丙○○亦於偵查中陳明於公司並未見
    過告訴人戊○○等語（見上開第三七四八號偵查卷第二十一頁背面），是告訴人
    戊○○之指述，可信為實在。
  (三)依卷存司執照（九十年度他字第三七四八號偵查卷第三十頁）記載增達公司之負
    責人固為「卓順勇」，惟被告於偵查中自承：「負責人是我弟弟卓順勇，本件由
    我承辦，我是公司股東，工廠之事由我負責。」、「（問：公司稅捐何人負責？
    ）我在負責，公司實際上由我負責」等語（見同卷第二十一頁背面、第二十二頁
    ），同案被告甲○○顧本院審理時供陳：「實際負責人是丙○○，我的老闆是丙○○，我都是向丙○○領薪水」等語（見本院九十二年五月二十一日審判筆錄）
    核與被告上開偵查中之陳述相符，是可信被告確實為增達公司之實際負責人無訛
    ，被告事後翻異前詞，辯稱：伊不是公司負責人云云，顯係卸責之詞，不足採信
    。
  (四)同案被告甲○○於偵查中即自承：「（問：你有替增達公司收身分證申報不實之
    扣繳憑單？）有的。」（見九十一年度偵字第二四０二七號卷第二十頁背面），
    又於本院審理時亦陳稱：「因為被告卓告訴我報稅需要人頭」等語（本院九十二
    年四月十六日審判筆錄）；且本件被告於偵查中從未提及本件是甲○○作帳作錯
    了，錢被別人領走，且憑證沒有收好而遺失，所以她才找人頭報稅，跟伊無關等
    事實，甚至於同案被告甲○○陳述：「卓某託我，他說要報稅，需要幾個人頭，
    所以我才找陳秀里」等語後，經檢察官問以對其所述有無意見時，被告猶陳稱：
    「無，這些人是我收購來要報稅的人頭。」等語（見九十年度他字第三七四八號
    偵查卷第四十五頁），再於偵查中九十一年一月三十一日時被告仍稱：「我知道
    如此做是不對的，我已有繳清戊○○之稅金了」等語（同九十年度他字第三七四
    八號偵查卷第五十頁），在在可證，本件同案被告甲○○係受被告所託，收購身
    分證資料藉以申報薪資支出以逃漏稅捐無訛，被告於本院審理時改口為上開之辯
    解，顯係事後卸責之詞，委無可採。
  (五)此外，復有財政部臺灣省南區國稅局八十八年度營利事業所得稅核定通知書、八
    十八年度營利事業所得稅算申報書、所得稅規定列支限額之項目標準計算表、各
    類所得扣繳暨免扣繳憑單、臺灣省南區國稅局綜合所得稅核定通知書八十八年度
    所得稅未申報核定各一紙在卷可稽，本件事證明確，被告犯行應堪認定。
二、茲就被告犯行之論罪科刑，論述如下：
  (一)本件被告丙○○係增達公司之實際負責人，屬從事業務之人，而以增達公司名義
    填報之各類所得扣繳暨免扣繳憑單，均為附隨同案被告丙○○經營公司之業務而
    製作之文書，自屬被告丙○○業務上所作成之文書。被告丙○○明知不實事項而
    仍登載於上開業務上製作之各類所得扣繳暨免扣繳憑單，並據以申報營利事業所
    得稅而持以行使，核其等所為，均係犯刑法第二百十六條行使業務上登載不實文
    書罪，應依刑法第二百十五條處罰；其與甲○○間，就上開犯行有犯意之聯絡及
    行為之分擔，為共同正犯；又被告，利用不知情之某會計師，將上開不實之事項
    登載於上開營利事業所得稅結算申報書，並據以申報營利事業所得稅而持以行使
    ，均係屬間接正犯。又被告登載不實之行為乃行使行為之階段行為，應為行使之
    行為所吸收，不另論罪。公訴人意旨認：各類所得扣繳暨免扣繳憑單係屬商業會
    計憑證之一種，同案被告丙○○係該增達公司之商業負責人，竟登載前揭不實之
    各類所得扣繳暨免扣繳憑單，核其所為，係犯商業會計法第七十一條第一款明知
    不實事項填製會計憑證罪云云。然「商業會計法所稱之商業會計憑證，分為原始
    憑證及記帳憑證，所謂原始憑證，係指證明事項之經過，而為造具記帳憑證所根
    據之憑證。而記帳憑證則係指證明處理會計事項人員之責任而為記帳所根據之憑
    證而言，此觀諸商業會計法第十五條之規定自明。惟所得稅扣繳義務人依所得稅
    法第八十九條第三項或同法第九十二條規定，填發免扣繳憑單或扣繳憑單，旨在
    使稅捐稽徵機關蒐集及掌握課稅資料，以利稅捐稽徵。就營利事業所得稅核課而
    言，依營利事業所得稅查核準則第七十一條第十一款規定，薪資支出之原始憑證
    ，為收據或簽收之名冊，其由工會或合作社出具之收據，應另付工人之印領清冊
    ，職工薪資如係送交銀行分別存入各該職工帳戶者，應以銀行蓋章證明存入之清
    單予以認定。則員工薪資扣繳暨免扣繳憑單，僅係證明全年度支付員工薪資及代
    為扣繳綜合所得稅之情形，為徵、繳雙方課徵與申報綜合所得稅之依據，其既非
    造具記帳憑證所根據之憑證，抑非證明處理會計事項人員之責任而為記帳所根據
    之憑證，自非商業會計法第十五條所規定之商業會計憑證。」（參見最高法院九
    十一年度第一八二八號判決，此為最高法院最近所持之見解）。是公訴意旨上開
    所認即有未洽，雖此部分公訴人雖未引用刑法第二百十六條、第二百十五條行使
    業務上登載不實文書罪之條文，然於事實欄已明確記載行使業務上登載不實文書
    之犯罪事實，故此部分既經起訴，本院自得加以裁判。爰審酌被告有竊盜、公共
    危險之前科紀錄，有卷存臺灣高等法院被告全國前案紀錄表、臺灣高雄地方法院
    檢察署刑案資料查註紀錄表附卷可稽，素犯不佳，且上開行為造成告訴人戊○○
    無端遭核課稅捐，而花費時間、勞力以求註銷該筆稅額，被告為增達公司之實際
    負責人，而本件尚未生逃漏營利事所得稅之結果，及被告犯罪後仍否認犯行，態
    度不佳等一切情狀，分別量處如主文所示之刑，並諭知易科罰金折折算標準，以
    示懲戒。
  (二)公訴意旨另認被告涉犯違反稅捐稽徵法第四十一條第一項逃漏稅捐罪，且其所犯
    該罪與上開公訴人所認商業會計法第七十一條第一款明知不實事項填製會計憑證
    罪間，有方法結果之牽連關係，為牽連犯，請從一重之處斷云云。惟：
    按犯罪事實應依證據認定之，無證據不得推定其犯罪事實；又不能證明被告犯
      罪，應諭知無罪之判決。刑事訴訟法第一百五十四條及第三百零一條分別定有
      明文。
    按「本法關於納稅義務人、扣繳義務人及代徵人應處徒刑之規定，於左列之人
      適用之：一、公司法規定之公司負責人。二、民法或其他法律規定對外代表法
      人之董事或理事。三、商業登記法規定之商業負責人。四、其他非法人團體之
      代表人或管理人。」稅捐稽徵法第四十七條定有明文，是公司負責人所以為稅
      捐稽徵法第四十一條之納稅義務人，係因同法第四十七條第一款之規定，公訴
      人漏未引用同法第四十七條第一款，容有未洽。
    次按稅捐稽徵法第四十一條之規定係屬結果犯，除犯罪之目的在逃漏稅捐外，
      並須有逃漏應繳納之稅捐之結果事實，始足構成本法條之罪。經查，本件經財
      政部臺灣省南區國稅旗山稽徵所於查核增達公司八十八年度營利事業所得稅時
      ，增達公司已同意自行減列告訴人戊○○十七萬元薪資支出，故該稽徵所核定
      時已未含該筆薪資，有卷存該所九十二年三月十二日南區國稅旗山一字第０九
      二０００二七四三號函可稽，是該稽徵所核定於核定八十八年度增達公司營利
      事業所得稅時，告訴人戊○○該筆薪資既已由增達公司自行減列，則自不生逃
      漏該筆營利事業所得稅之結果，是依上開說明，本件同案被告丙○○既不構成
      稅捐稽徵法第四十七條第一款、第四十一條詐術逃漏稅捐罪。此外，復查無其
      他積極證據足認被告涉有公訴人所指之犯行，被告此部分原應無罪之諭知，然
      因公訴人認此部分如成立犯罪與前開有罪部分有牽連犯之裁判上一罪關係，爰
      不另為無罪之諭知。
三、據上論斷，應依刑事訴訟法第二百九十九條第一項前段，刑法第二百十六條、第
    二百十五條、第二十八條、第四十一條第一項，罰金罰鍰提高標準條例第一條前
    段、第二條，判決如主文。
中      華      民      國    九十二    年      七      月    二十一    日
                                  臺灣高雄地方法院刑事第七庭
                                      法  官  曾吉雄
右正本證明與原本無異。
如不服本判決，應於判決送達後十日內，向本院提出上訴狀。
                                      書記官   唐美玲
中    華    民    國    九十二    年       七      月       二十一     日
附錄本判決論罪之法條：
刑法第二百十五條
從事業務之人，明知為不實之事項，而登載於其業務上作成之文書，足以生損害於公
眾或他人者，處三年以下有期徒刑、拘役或五百元以下罰金。
刑法第二百十六條
行使第二百十條至第二百十五條之文書者，依偽造、變造文書或登載不實事項或使登
載不實事項之規定處斷。


司法院資訊處製作；財團法人民間司法改革基金會備份。
